臺灣高等法院刑事裁定
110年度毒抗字第1535號
抗  告  人
即  被  告  羅時堅


上列抗告人因違反毒品危害防制條例案件，不服臺灣新北地方法
院110年度毒聲字第1962號，中華民國110年9月13日裁定（聲請
案號：臺灣新北地方檢察署110年度毒偵字第4408號、110年度聲
觀字第1749號），提起抗告，本院裁定如下：
    主  文
抗告駁回。
    理  由
一、原裁定意旨略以：抗告人即被告羅時堅基於施用第二級毒品
    之犯意，於民國110年5月9日18時許，在新北市○○區○○路0段
    000號4樓住處內，以將第二級毒品甲基安非他命置於玻璃球
    內燒烤吸食其煙霧之方式，施用甲基安非他命1次等事實，
    業經被告於警詢、偵訊時坦承不諱，且被告於110年5 月10
    日經警採尿送驗，結果呈安非他命、甲基安非他命陽性反應
    一節，亦有新北市政府警察局受採集尿液檢體人姓名及檢體
    編號對照表、台灣檢驗科技股份有限公司110年5月24日濫用
    藥物檢驗報告等在卷可稽，足認被告上開任意性自白與事實
    相符，其施用第二級毒品犯行，堪以認定。另被告前未曾因
    施用毒品案件而受觀察、勒戒或強制戒治等處分，有本院被
    告前案紀錄表在卷可考。從而，聲請人聲請裁定令被告入勒
    戒處所觀察、勒戒，於法自屬有據，應予准許，爰裁定被告
    應送勒戒處所觀察、勒戒等語。
二、抗告意旨略以：本件被告並無「毒品戒癮治療實施辦法及完
    成治療認定標準」（下稱戒癮治療認定標準）第2條第2項所
    列不適合為附命戒癮治療之緩起訴處分，且檢察官未詢問被
    告是否有接受戒癮治療之意願，另聲請書亦未敘明被告不適
    合戒癮治療之理由，是檢察官就其職權之行使難謂有合義務
    之裁量。又被告因罹癌承受病痛折磨而身心俱疲，一時失慮
    致罹刑章，且施用毒品至今已5個月逾，均未再次吸毒，足
    證被告並不具成癮性，勒戒程序對被告並無實益，且被告因
    罹癌須長期回診追蹤病情，若入勒戒處所會影響其追蹤療程
    ，恐危害被告身心健康，就上情，檢察官及原審均未審酌及
    此，爰請求撤銷原裁定云云。
三、按犯毒品危害防制條例第10條之罪者，檢察官應聲請法院裁
    定，令被告入勒戒處所觀察、勒戒，其期間不得逾2月，毒
    品危害防制條例第20條第1項定有明文。又修正施行後之毒
    品危害防制條例第20條第3項所定：依本條第1項、第2項為
    觀察、勒戒或強制戒治執行完畢釋放後，3年後再犯第10條
    之罪者，仍適用本條第1項、第2項規定之觀察、勒戒或強制
    戒治。此所謂「3年後再犯」，只要本次再犯（不論修正施
    行前、後）距最近1次觀察、勒戒或強制戒治執行完畢釋放
    ，已逾3年者，即該當之，不因其間有無犯第10條之罪經起
    訴、判刑或執行而受影響（最高法院109年度台上大字第382
    6號刑事大法庭裁定意旨參照）。另按毒品危害防制條例條
    例第24條修正施行後所定之多元附條件緩起訴處分，並不限
    於「附命緩起訴」，且撤銷緩起訴處分後，亦應由檢察官依
    法繼續偵查或起訴，與修正前所定之「依法追訴」不同，則
    緩起訴處分之效力與曾受「觀察、勒戒或強制戒治」之處遇
    已無法等同視之。又「附命緩起訴」戒癮治療之執行，係以
    社區醫療（機構外醫療體系）處遇替代監禁式治療，使施用
    毒品者得繼續正常家庭及社會生活，尚非集中於勒戒處所，
    受監所矯正、管理，仍難脫其「收容」或「處罰」外觀者，
    所可比擬，於機構外之戒癮治療難達其成效時，再施以機構
    內之強制處遇，亦屬循序漸進之合理矯正方式。因此「附命
    緩起訴」之被告縱使完成「戒癮治療」，難認得與觀察、勒
    戒或強制戒治「已執行完畢」之情形等同視之（最高法院11
    0年度台上字第2096號判決意旨參照）。
四、經查：
　㈠被告基於施用第二級毒品之犯意，於110年5月9日18時許，在
    新北市○○區○○路0段000號4樓住處內，以將第二級毒品甲基
    安非他命置於玻璃球內燒烤吸食其煙霧之方式，施用甲基安
    非他命1次等事實，業據被告於警詢、偵訊時坦承不諱，且
    被告為警查獲後於110年5月10日所採集之尿液檢體，經送請
    台灣檢驗科技股份有限公司以酵素免疫分析法（EIA）為初
    步檢驗，並以氣相層析質譜儀法（GC/MS）確認檢驗結果後
    ，確呈安非他命（1506ng/mL）、甲基安非他命（21173ng/m
    L）陽性反應，此有台灣檢驗科技股份有限公司110年5月24
    日濫用藥物檢驗報告（報告編號：UL/2021/00000000；尿液
    檢體編號：C0000000號）、新北市政府警察局受採集尿液檢
    體人姓名及檢體編號對照表（尿液檢體編號：C0000000號）
    在卷可佐，以上開雙重檢驗方法作藥物及其代謝產物之定性
    及定量分析，幾乎不會有偽陽性反應，亦即如尿液中未含有
    毒品反應者，即不可能產生因藥物所引起之偽陽性反應，亦
    經行政院衛生署管制藥品管理局（現改制為行政院衛生福利
    部食品藥物管理署）92年6月20日管檢字第0920004713號函
    示明確，足見上開檢驗結果之正確性。且被告經警查獲後，
    當場扣得甲基安非他命1包（淨重0.178公克，驗餘淨重0.17
    5公克），經鑑驗結果亦呈甲基安非他命反應，有台灣尖端
    先進生技醫藥股份有限公司毒品證物鑑定分析報告在卷可佐
    。況被告於抗告狀亦坦認有聲請意旨所指之施用第二級毒品
    犯行，足認被告確有施用第二級毒品之事實，已堪認定。
　㈡現行毒品危害防制條例第24條第1項，採行「觀察、勒戒」與
    「緩起訴之戒癮治療」並行之雙軌模式，並無「緩起訴之戒
    癮治療」應優先於「觀察、勒戒」的強制規定，檢察官自得
    按照個案情形，依法裁量決定採行何者為宜。又「被告有下
    列情事之一時，不適合為附命完成戒癮治療之緩起訴處分。
    但無礙其完成戒癮治療之期程者，不在此限：一、緩起訴處
    分前，因故意犯他罪，經檢察官提起公訴或判決有罪確定。
    二、緩起訴處分前，另案撤銷假釋，等待入監服刑。三、緩
    起訴處分前，另案羈押或執行有期徒刑。」戒癮治療認定標
    準第2條第2項固定有明文。惟上開所列三款情形乃係供檢察
    官裁量之參考，非謂限於符合上開三款所述情形之一時，檢
    察官始得向法院聲請裁定將被告送觀察、勒戒。是緩起訴之
    戒癮治療應屬法律賦予檢察官偵查裁量結果之作為，並非賦
    予被告有選擇之權利。查被告前未曾因施用第一、二級毒品
    案件，經法院裁定觀察、勒戒或強制戒治，雖其於105年間
    曾經附命戒癮治療之緩起訴處分，然其戒癮治療並未完成，
    嗣亦經檢察官撤銷上開緩起訴處分，並經法院判刑確定，有
    本院被告前案紀錄表附卷可佐，而依最高法院110年度台上
    字第2096號判決意旨，不論戒癮治療是否執行完畢，均難認
    與觀察、勒戒或強制戒治之執行可相比擬，且不因其間是否
    另犯施用毒品罪經起訴、判刑或執行而有不同，則檢察官綜
    合考量本案具體情形，依法聲請法院裁定將被告送觀察、勒
    戒乙節，難認檢察官裁量權之行使有何違法或明顯不當之處
    ，揆諸前揭說明，法院自應尊重檢察官職權之行使。職此，
    原審詳查後，認被告確有施用第二級毒品之行為，且檢察官
    裁量權之行使亦稱妥當，遂裁定被告應送勒戒處所觀察、勒
    戒，於法尚無不合，並無抗告意旨所指摘本案檢察官未為合
    義務性裁量。又被告於本件施用第二級毒品犯行前之104年
    間，即已因犯施用第二級毒品案件，而經附命戒癮治療之緩
    起訴處分，業如前述，則抗告意旨主張被告無成癮性云云，
    顯難採憑。復施用毒品本為我國法律所明文禁止，被告自不
    得諉為不知，而被告罹癌固堪同情，然其罹癌本應循正當之
    醫療管道醫治，尚不得以其因罹癌痛苦而以非法施用毒品方
    式循求慰藉，抗告意旨辯稱被告係因罹癌痛苦方吸毒等語，
    並無法正當化其施用毒品之行為，是被告所辯，委實無法採
    認。至被告認其入勒戒處所，將影響其治療癌症之療程云云
    ，惟此尚非不能於被告入勒戒處所後，以戒護就醫方式解決
    ，是無法憑此即認檢察官之聲請及原裁定，俱有違誤。
　㈢另觀諸毒品危害防制條例之全文，並無課予檢察官於聲請觀
    察、勒戒裁定前，應訊問被告是否同意觀察、勒戒或應先行
    評估之規定，而是否給予被告為附命條件之緩起訴處分，事
    屬刑事訴訟法第253條之1第1項及第253條之2特別賦予檢察
    官之職權，被告本無聲請檢察官為緩起訴之權利，檢察官亦
    無於聲請書中說明不命被告接受附條件緩起訴之義務。而本
    件檢察官既已於偵訊時，詢問被告有無其他意見陳述等語，
    此有偵訊筆錄在卷可考，即難謂有何違反正當法律程序或侵
    害被告聽審權之情。從而，抗告意旨指摘檢察官未斟酌被告
    處境，未予被告陳述意見之機會，並給予被告附命戒癮治療
    緩起訴處分，逕為觀察、勒戒之聲請，裁量權之行使於法未
    合云云，難認有據，併此敘明。
五、綜上所述，檢察官審酌本件各情後，向原審聲請對被告為觀
    察、勒戒，尚難認其裁量有何違法或明顯失當之處。而原審
    依檢察官之聲請，裁定被告應送勒戒處所觀察、勒戒，經核
    其認事用法，並無違誤。被告猶執前詞提起本件抗告，指摘
    原裁定不當，並請求戒癮治療，為無理由，應予駁回。
據上論斷，應依刑事訴訟法第412條，裁定如主文。
中　　華　　民　　國　　110 　年　　11　　月　　15　　日
                  刑事第十九庭  審判長法　官  曾淑華
                                      法  官  李殷君
                                      法  官  陳文貴
以上正本證明與原本無異。
不得再抗告。
                                      書記官  俞妙樺
中　　華　　民　　國　　110 　年　　11　　月　　15　　日